臺灣高等法院臺南分院刑事判決　 96年度金上更(一)字第214號
上　訴　人
即　被　告　乙○○
上列上訴人因證券交易法案件，不服臺灣嘉義地方法院93年度金
易字第1號中華民國93年7月28日第一審判決（聲請簡易判決處刑
案號：臺灣嘉義地方法院檢察署93年度偵緝字第66號），提起上
訴，經判決後，由最高法院發回更審，本院判決如下：
    主  文
原判決撤銷。
乙○○無罪。
    理  由
一、聲請簡易處刑意旨略以：乙○○係詹錦鳳（另由檢察官為不
    起訴處分）之夫，詹錦鳳於民國（下同）九十一年七月十六
    日向群益證券股份有限公司（以下簡稱群益公司）開立證券
    信用交易帳戶三○一三三─○帳號，並訂立融資融券契約書
    委託群益公司在集中交易市場報價以買賣在證券交易所上市
    之有價證券後，即將上開帳戶交由乙○○使用，實際上係乙
    ○○以詹錦鳳名義委託群益公司買賣證券。詎乙○○明知自
    己無資力大量買入及賣出在證券交易所上市之台苯、友訊、
    北市銀、台達化、聯成及億光等公司股票，竟基於概括犯意
    ，於九十一年八月八日、九日，利用不知情之群益公司營業
    員，向集中交易市場報價，業經有人承諾接受而融資買進或
    融券賣出如附表所示之股票（成交日期、股數及金額均詳如
    附表所示），惟均未依約履行交割，其違約金額共計新臺幣
    （下同）六千一百四十二萬二千三百元，足以影響證券交易
    市場之秩序，而群益公司代為履行交割後受有一百零五萬八
    千六百二十六元之損害，因認乙○○涉犯有（被告行為後證
    券交易法第一百七十一條第一項第一款分別九十三年四月二
    十八日修正公布、及於九十五年五月三十日修正公布並於九
    十五年七月一日施行）修正前證券交易法第一百七十一條第
    一項第一款之罪嫌云云。
二、按犯罪事實應依證據認定之，無證據不得認定犯罪事實；又
    不能證明被告犯罪者，應諭知無罪之判決，刑事訴訟法第一
    百五十四條第二項、第三百零一條第一項分別定有明文。而
    認定犯罪事實所憑之證據，雖不以直接證據為限，間接證據
    亦包括在內，然無論直接或間接證據，其為訴訟上之證明，
    須於通常一般之人均不致有所懷疑，而得確信其為真實之程
    度者，始得據為有罪之認定，倘其證明尚未達到此一程度，
    而有合理之懷疑存在，致使無從形成有罪之確信，根據罪疑
    唯輕、罪疑為有利被告之原則，即不得遽為不利被告之認定
    ，最高法院七十六年臺上字第四九八六號著有判例可參。次
    按刑事訴訟法第一百六十一條第一項規定：檢察官就被告犯
    罪事實，應負舉證責任，並指出證明之方法。因此，檢察官
    對於起訴之犯罪事實，應負提出證據及說服之實質舉證責任
    。倘其所提出之證據，不足為被告有罪之積極證明，或其指
    出證明之方法，無從說服法院以形成被告有罪之心證，基於
    無罪推定之原則，自應為被告無罪判決之諭知，最高法院九
    十二年臺上字第一二八號亦著有判例可參。
三、公訴人認上訴人即被告乙○○犯有修正前證券交易法第一百
    七十一條第一項第一款之罪，無非以被告之自白、告訴人代
    理人甲○○指訴、開立證券信用交易帳號申請書、融資融券
    契約書、群益公司違約交割明細表為其主要論據。
四、訊據上訴人即被告乙○○對於其使用詹錦鳳之前揭交易帳戶
    ，融資、融券買賣前揭股票後，未依約履行交割等情承認無
    訛，惟否認涉有違反證券交易法之罪嫌，辯稱：我承認有違
    約交割，但群益公司有先幫我付款，後來我也有付款給群益
    公司，被告違約交割行為不足以影響市場秩序云云。
五、上揭違約交割之事實，業據被告乙○○於偵審時承認違約交
    割之情不諱，並有告訴人群益公司之代理人甲○○於偵審中
    之陳述，且有開立證券信用交易帳戶申請書、融資融券契約
    書、委託授權代理買賣證券授權書、違約交割明細表等件影
    本附卷可稽（見發查卷第五頁至第九頁），經原審函查臺灣
    證券交易所股份有限公司關於台苯、友訊、北市銀、台達化
    、聯成及億光等公司股票分別於九十一年八月八日、九日之
    證券行情資料，有該交易所九十三年五月二十七日台證交字
    第○九三○○一二○七八號函所附當日證券行情明細單一份
    在卷足憑（見原審金易卷第十六頁至第二十五頁），可堪採
    認。綜上所述，本件被告確有違約未履行交割義務之事實，
    且其違約金額共計六千一百四十二萬二千三百元。
六、惟按違反證券交易法第一百五十五條第一項第一款規定所謂
    集中交易市場報價，業經有人承諾接受而不實際成交或不履
    行交割，須足以影響市場秩序者，始依同法第一百七十一條
    處罰。而所謂「足以影響市場秩序」，應視實際報價數量、
    金額之多寡，視其具體個案情形，並參酌證券主管機關之意
    見，以為認定，並非所有違約交割均應負該條刑責（最高法
    院九十三年度台上字第三三二四號、九十四年度台上字第二
    二七號判決意旨參照）。故而違反證券交易法第一百五十五
    條第一項第一款規定所謂集中交易市場報價，業經有人承諾
    接受而不實際成交或不履行交割，須足以影響市場秩序者，
    始依同法第一百七十一條處罰，其理至明。查本件由被告於
    九十一年八月八日、八月九日發生違交割情事，有無「足以
    影響市場秩序」，經本院依職權函詢臺灣證券交易所股份有
    限公司結果：詹君（實際由被告買賣、下同）於九十一年八
    月八日分別買賣台苯股票250千股、友訊股票63千股、北銀
    股票200千股，九十一年八月九日買賣台達化股票200千股、
    台苯股票279千股、聯成股票200千股、億光股票60千股；經
    查前揭買賣皆係信用交易且當日資券相抵，並核與群益證券
    股份有限公司嘉義分公司向本公司申請該員違約交割之股票
    種類、數額相符，茲謹將其交易情形分析如附表（即詹錦鳳
    違約明細）。由附表顯示，詹君買賣之股票數量分占各該股
    票當日市場成交總股數之比率介於0.20%-1.52%間，其買賣
    金額分占各該股票當日市場成交總金額之比率介於0.20%-
    1.51%間，復查詹君之違約金額，九十一年八月八日買賣各
    占當日市場成交總金額0.02%、九十一年八月九日買賣各占
    當日市場成交總金額0.02%。又查本公司營業細則第113條規
    定，證券商不得違背交割義務，同細則第112條亦規定，證
    券商不得因委託人違約而不履行交割義務，是以在集中市場
    之交割制度下，委託人履行交割義務者，證券經紀商除向本
    公司申報、通知委託人違約外，應立即代辦交割手續；準此
    ，群益證券股份有限公司嘉義分公司爰代理詹君完成交割手
    續。復按證券交易法第一百五十五條第一項第一款所謂「足
    以影響市場秩序」者，依司法院刑事法律專題研究見解，「
    應視實際報價數量、金額之多寡，視具體個案情形分別認定
    」，本件投資人詹君委託買賣前揭股票後未履行交割義務，
    其違約數量及金額經與市場總成交數值相較，所占比率不高
    ，尚難謂有場秩序受到重大影響之情形等語，此有臺灣證券
    交易所股份有限公司九十六年五月三十一日台證密字第
    0960012691號函在卷可稽（見本院更一審卷第24頁），則應
    認被告之違約交割行為尚不足以影響市場秩序，而不符修正
    前證券交易法第一百七十一條第一項第一款規定處罰之該當
    要件，其行為自屬不罰。
七、綜上各情，檢察官所舉證據及法院依法定職權調查所得之證
    據，尚未達於通常一般人均不致有所懷疑之程度，被告辯稱
    其違約交割行為尚不足影響市場秩序云云，尚堪採信，此外
    復查無其他積極證據足資證明被告確有上開之犯行，應認為
    不能證明被告犯罪。原審疏未詳究審酌被告所為供述之真實
    性，而以推論、臆測之詞，即遽採為不利被告之認定，而對
    被告論處修正前證券交易法第一百七十一條第一項第一款規
    定罪刑，自有未合。被告上訴意旨，否認犯罪，指摘原判決
    不當，為有理由，應由本院將原判決予以撤銷，改諭知被告
    無罪，以期適法。
據上論斷，應依刑事訴訟法第三百六十九條第一項前段、第三百
六十四條、第三百零一條第一項，判決如主文。
本案經檢察官邱克斌到庭執行職務。
中　　華　　民　　國　　96　　年　　7 　　月　　12　　日
                  刑事第二庭    審判長法　官  葉居正
                                      法　官  郭千黛
                                      法　官  吳森豐
以上正本證明與原本無異。
檢察官如不服本判決應於收受本判決後十日內向本院提出上訴書
，其未敘述上訴理由者並得於提起上訴後十日內向本院補提理由
書。
　　　　　　　　　　　　　　　　　　　書記官  李梅菊
中　　華　　民　　國　　96　　年　　7 　　月　　12　　日
附表：（金錢種類：新台幣）
┌──┬───┬─────┬────┬────┬────┬──────┐
│編號│日  期│股票名稱  │買／賣  │單價    │股數    │成交金額    │
├──┼───┼─────┼────┼────┼────┼──────┤
│一  │91.8.8│台苯      │買進    │30.30元 │250000股│0000000元   │
│    │      │          ├────┼────┼────┼──────┤
│    │      │          │賣出    │28.80元 │50000股 │0000000元   │
│    │      │          │        ├────┼────┼──────┤
│    │      │          │        │29.40元 │4000股  │117600元    │
│    │      │          │        ├────┼────┼──────┤
│    │      │          │        │29.30元 │96000股 │0000000元   │
│    │      │          │        ├────┼────┼──────┤
│    │      │          │        │28.90元 │50000股 │0000000元   │
│    │      │          │        ├────┼────┼──────┤
│    │      │          │        │29.00元 │50000股 │0000000元   │
├──┼───┼─────┼────┼────┼────┼──────┤
│二  │91.8.8│友訊      │買進    │34.60元 │63000股 │0000000元   │
│    │      │          ├────┼────┼────┼──────┤
│    │      │          │賣出    │34.60元 │63000股 │0000000元   │
├──┼───┼─────┼────┼────┼────┼──────┤
│三  │91.8.8│北市銀    │買進    │29.60元 │150000股│0000000元   │
│    │      │          │        ├────┼────┼──────┤
│    │      │          │        │29.60元 │50000股 │0000000元   │
│    │      │          ├────┼────┼────┼──────┤
│    │      │          │賣出    │29.30元 │50000股 │0000000元   │
│    │      │          │        ├────┼────┼──────┤
│    │      │          │        │29.20元 │50000股 │0000000元   │
│    │      │          │        ├────┼────┼──────┤
│    │      │          │        │29.10元 │50000股 │0000000元   │
│    │      │          │        ├────┼────┼──────┤
│    │      │          │        │29.40元 │50000股 │0000000元   │
├──┼───┼─────┼────┼────┼────┼──────┤
│四  │91.8.9│台達化    │買進    │12.15元 │100000股│0000000元   │
│    │      │          │        ├────┼────┼──────┤
│    │      │          │        │12.10元 │100000股│0000000元   │
│    │      │          ├────┼────┼────┼──────┤
│    │      │          │賣出    │11.90元 │100000股│0000000元   │
│    │      │          │        ├────┼────┼──────┤
│    │      │          │        │12.10元 │100000股│0000000元   │
├──┼───┼─────┼────┼────┼────┼──────┤
│五  │91.8.9│台苯      │買進    │31.50元 │279000股│0000000元   │
│    │      │          ├────┼────┼────┼──────┤
│    │      │          │賣出    │30.00元 │30000股 │900000元    │
│    │      │          │        ├────┼────┼──────┤
│    │      │          │        │29.60元 │29000股 │858400元    │
│    │      │          │        ├────┼────┼──────┤
│    │      │          │        │29.90元 │100000股│0000000元   │
│    │      │          │        ├────┼────┼──────┤
│    │      │          │        │29.80元 │70000股 │0000000元   │
│    │      │          │        ├────┼────┼──────┤
│    │      │          │        │29.60元 │50000股 │0000000元   │
├──┼───┼─────┼────┼────┼────┼──────┤
│六  │91.8.9│聯成      │買進    │12.05元 │100000股│0000000元   │
│    │      │          │        ├────┼────┼──────┤
│    │      │          │        │12.10元 │100000股│0000000元   │
│    │      │          ├────┼────┼────┼──────┤
│    │      │          │賣出    │12.05元 │100000股│0000000元   │
│    │      │          │        ├────┼────┼──────┤
│    │      │          │        │12.05元 │100000股│0000000元   │
├──┼───┼─────┼────┼────┼────┼──────┤
│七  │91.8.9│億光      │買進    │30.80元 │60000股 │0000000元   │
│    │      │          ├────┼────┼────┼──────┤
│    │      │          │賣出    │30.80元 │30000股 │924000元    │
│    │      │          │        ├────┼────┼──────┤
│    │      │          │        │30.90元 │26000股 │803400元    │
│    │      │          │        ├────┼────┼──────┤
│    │      │          │        │31.00元 │4000股  │124000元    │
└──┴───┴─────┴────┴────┴────┴──────┘
